最高法院民事判決　　　　　　　　　　　　　　　　八十八年度台上字第六八八號
　　上　訴　人　卯○○
　　　　　　　　寅○○
　　　　　　　　辰○○
　　　　　　　　庚○○
　　　　　　　　壬○○
　　　　　　　　子○○
　　　　　　　　己○○
　　　　　　　　癸○○
　　被 上訴 人　丙○○
　　　　　　　　丁○○
　　　　　　　　乙○○
　　　　　　　　甲○○
　　　　　　　　丑○○
　　　　　　　　戊○○
　　　　　　　　辛○○
　　　　　　　　巳○○
右當事人間請求返還土地事件，上訴人對於中華民國八十七年九月二十二日台灣高等
法院第二審更審判決（八十六年度重上更(一)字第四五號），提起上訴，本院判決如左
：
    主  文
原判決廢棄，發回台灣高等法院。
    理  由
本件原審維持第一審所為上訴人敗訴之判決，駁回其上訴，無非以：被上訴人主張，
坐落臺北縣五股鄉○○段洲子小段八八號土地為伊及訴外人陳朝傳等人所共有。上訴
人無正當權源，擅自占用，在其上蓋建磚造或石棉瓦造建物或築設水櫃。上訴人寅○
○、卯○○、辰○○、庚○○、己○○（下稱寅○○等五人）共同蓋建如第一審判決
附圖（下稱附圖）所示，門牌為五股鄉○○村○○路○段一七七號房屋；上訴人癸○
○、子○○、壬○○分別蓋用建物、水櫃，如附圖所示，門牌為同路段一七九、一八
一、一八三號者。經伊催索，拒不拆遷之事實，業據提出土地登記簿謄本為證，並經
勘驗現場，囑託臺北縣新莊地政事務所鑑測屬實。上訴人對於在系爭土地上蓋築建物
及水櫃之事實固不爭執，並辯稱，系爭土地係兩造共同祖先所留之公地，僅借用被上
訴人名義登記，伊為共有人之一。又被上訴人丙○○向訴外人陳許繁子詐騙過戶，取
得系爭土地所有權應有部分，亦無權提起本件訴訟。伊長輩自日據時期即住居系爭土
地迄今，亦曾分擔地價稅及修繕墓地，作為使用土地對價，與被上訴人之前手間有不
定期租賃關係。縱或不然，亦有使用借貸關係，均非無權占有等語。惟查，系爭土地
係被上訴人之祖先許金光、許平、許炎爐及訴外人許兩生、陳許繁子、許雪清之祖先
所有，嗣由被上訴人繼承系爭土地之應有部分或由被上訴人丙○○向許兩生、陳許繁
子、許雪清等買受該三人之應有部分，並已登記完畢等情，有土地登記簿謄本及日據
時期土地登記簿、台灣省土地關係人繳驗憑證申報書謄本附卷足稽。且台北縣新莊地
政事務所於八十六年六月二十六日以八六北縣莊地一第七一○九號函覆所附之系爭土
地台帳影本亦載明：「明治三十六年間土地所有權人為許灶、許求、許益，昭和十五
年土地所有權人為許金火、許平、許炎爐、許金海、許扁」。而上訴人各房之祖父，
則係許鳥車或許香，父親則為許冬瓜或為許分或許石波，此有上訴人所提出之戶籍謄
本四份在卷可參證，核均非上開土地登記相關資料所列之共有人。至上訴人所提出之
同意書僅為影本，已無形式上之證據力。況上訴人均非該同意書之當事人，亦均未在
其上簽字，益見該同意書並未經兩造共同合意簽認，難認為真正，自不足作為有利於
上訴人之依據。證人許塗田亦否認有參加過前開同意書內所示之會議，亦未在該同意
書內簽名、蓋章，不知系爭土地上建屋之事，……亦不曾向上訴人癸○○說明系爭土
地係祖先所遺留下來的等情。雖證人許國勇、許天源、許禮仁、許源昌、許天命、許
健光等分別證稱，系爭土地是祖先留下之公地，以前曾住該處，後來遷出，或為互相
牽制，乃登記為被上訴人之名義云云。惟既與前開土地原始資料之記載不符，且未能
提出書面以為佐證，況上開六位證人均非該同意書內所載之立同意書人，是尚難僅憑
其片面之陳述，即資為認定上訴人亦為系爭土地之共有人。而證人許石義、許金生所
稱，系爭土地為祖產公地云云，均係聽聞之詞。且依證人許石義所提出之族譜，並無
兩造祖父之名字，顯見其證詞與其所出具之證明書所載不符，復無法證明兩造有共同
之祖先，自不足作為有利於上訴人之認定。依系爭土地登記簿謄本所載，被上訴人丙
○○係早於六十九年八月七日即以「買賣」為原因向陳許繁子、許雪清取得系爭土地
，果真陳許繁子所證，丙○○係詐騙方法取得系爭土地應有部分屬實，為何歷經十餘
年之久，其並未以任何方法向被上訴人丙○○請求返還﹖況在未經依法塗銷丙○○之
所有權登記前，系爭土地仍為丙○○所共有。是上訴人所辯，被上訴人丙○○非合法
之所有權人，無權提起本訴云云，殊無可採。上訴人復辯稱，因其祖父、父親於日據
時期即居住現址迄今，亦以分擔地價稅及修繕墓地之名目繳付租金，與陳許繁子、許
雪清等間有不定期之租賃關係存在，被上訴人丙○○買受系爭土地，自應有民法第四
百二十五條之適用云云，並舉出證人馮鐘漢為證。然為被上訴人所否認，證人憑鐘漢
為上訴人癸○○、子○○之姐夫，誼屬至親，所為證言，自有偏頗上訴人之虞，尚難
採信；況該證人亦未能指明前來收取地價稅之男子係何人及與被上訴人有何關係，復
未能提出被上訴人有向上訴人收取地價稅以作為租金之書面資料，更未能舉證證明兩
造或上訴人與陳許繁子、許雪清間有由上訴人負擔為全部祖墳之雇工修草、除草、整
建，以作為租金之約定。是上訴人前揭所辯，亦不足採。另被上訴人已否認兩造間有
使用借貸之法律關係，上訴人復未能舉證以實其說，尚難以其在系爭土地上有建屋居
住之事實，即推論兩造間有此法律關係。系爭土地自日據時期迄今既早已登記為被上
訴人之祖父等人所有，或後由丙○○買受取得，而為土地所有權人。則其基於所有權
人之地位，行使物上請求權，乃合法權利之正當行使，難謂有違反誠信原則之情事。
從而，上訴人既均無正當權源，擅自占有系爭土地，蓋磚造、石棉瓦建物或水櫃使用
，被上訴人依民法第七百六十七條、第八百二十一條訴請拆除地上建物，將系爭土地
騰清返還於伊及其他共有人，依法自屬有據等詞。為其判斷之基礎。
惟查，上訴人於提出同意書影本附卷後，又提出另紙老舊同意書影本，以證明同意書
之真正（見重上卷第一四二頁）。證人許天珍於提示老舊同意書影本供其辨認時證稱
：「這份就是當初他們兩造拿給我簽的」，而拿同意書請許天珍簽名者，除上訴人壬
○○外，尚有被上訴人乙○○，亦據許天珍證述在卷（見重上卷第一四三頁反面）。
如其證言為可採，能否因同意書為影本，即全盤否定其證據力﹖即有推求餘地。業據
本院前次發回時指摘在案，原審仍未就此詳為調查，已有未洽。況許天珍於更審時復
證稱：「系爭土地是祖公業之土地，以前登記為許灶、許金海、許扁、三大房所有，
開會時大家說好，每一房付給他們四十萬元，共一百二十萬元做為管理費……以後土
地賣了，所有姓許的都有權利，但因同意書上寫將來賣了是屬於這三大房的，與開會
時之原意不同，因此我不敢簽名。……（系爭土地）又不是他們之祖先賺來的，當初
要給他們一百二十萬元，就是要他們放棄這土地，要不然登記為他們三人，我們也沒
辦法。」（見重上更(一)卷第五三頁至五五頁），倘所證非虛，許天珍雖未於同意書簽
名見證，但兩造曾開會協商，似屬事實。次查，該同意書係於七十三年十二月二十六
日所立，開宗明義載明：「茲因祖先所遺留之不動產土地坐落於五股鄉○○段洲子小
段地號八九之二、八九、八八號。到目前為止仍由許金海、許扁、許灶等三人共同管
理，今為方便處理起見，所屬三大房子孫和非派下屬員所有建築物關係人共立同意條
件如后」等語，然卻僅由三大房子孫蓋章而已，其他之非派下屬員所有建築物關係人
何以未簽名或蓋章其上﹖（見重上卷第一五○至一五二頁）。是否如上開許天珍所稱
之事由而遭拒簽﹖由該同意書之上開所載，及系爭土地之登記簿謄本之所載之登記名
義，是否不足以認定系爭土地之登記名義雖為許金海、許扁、許灶三大房所有，但實
際上係由其祖先所遺留，由該三大房共同管理。從而，上訴人所辯：系爭土地係兩造
共同祖先所留之公地，僅借用被上訴人名義登記，伊為共有人之一云云，是否毫無足
採，即非無疑。又該同意書第三項中載明：「現住建物者：寅○○、壬○○、許石波
、許文慶等四人舊有房舍依大家協議估價補償，補償後立即拆屋還地，決不能有異議
」。則於開會時，到底非派下屬員所有建築物關係人，有何人出席會議，會議之結論
如何？為何僅三大房子孫蓋章於同意書？該現住建物者，究竟憑何權利在系爭土地上
建屋？當時開會為何有此估價補償之同意？原審就本件事實之調查，尚有欠明瞭，本
院無從為法律上之判斷。上訴論旨，指摘原判決不當，求予廢棄，非無理由。
據上論結，本件上訴為有理由，依民事訴訟法第四百七十七條第一項、第四百七十八
條第一項，判決如主文。
中      華      民      國    八十八    年      四      月      二      日
                              最高法院民事第三庭
                                  審判長法官  范  秉  閣
                                        法官  朱  建  男
                                        法官  曾  煌  圳
                                        法官  許  澍  林
                                        法官  鄭  玉  山
      右正本證明與原本無異
                                              書  記  官
中      華      民      國    八十八    年      四      月     十九     日
